臺灣南投地方法院民事判決
110年度訴字第188號
原      告  王銘政  
訴訟代理人  林萬生律師
複  代理人  羅金燕律師
被      告  王怡鈴  

訴訟代理人  吳光陸律師
            郭乃瑩律師
上列當事人間所有權移轉登記事件，本院於民國110年10月20日
言詞辯論終結，判決如下：
    主      文
原告之訴駁回。
訴訟費用由原告負擔。　　
　　事實及理由
一、原告起訴主張略以：原告為被告之父親，訴外人王石林為原
    告之父親、被告之祖父；王石林於民國106年7、8月間欲分
    配財產給其5名子女，因原告斯時債信不佳，乃借用被告設
    於中華郵政股份有限公司（下稱郵局）帳戶，由王石林於10
    6年8月2日將贈與原告之款項即新臺幣（下同）315萬元（下
    稱系爭款項）匯至被告名下郵局帳戶內。後原告擬用系爭款
    項購地建屋，遂與被告就購地建屋乙事成立借名登記契約，
    由原告借用被告名義購買坐落南投縣○○鎮○○○段000地號土地
    、面積104.81平方公尺土地（權利範圍全部）（下稱系爭土
    地），及以被告名義起造同段457建號即門牌號碼南投縣○○
    鎮○○路00○0號房屋（權利範圍全部）（下稱系爭房屋，與系
    爭土地合稱系爭房地），系爭房地資金以系爭款項支付，不
    足資金部分則由被告持系爭房地向合作金庫商業銀行股份有
    限公司（下稱合庫銀行）辦理貸款，並以系爭房地設定擔保
    債權總金額490萬元、187萬元之最高限額抵押權（下稱系爭
    抵押權）予合庫銀行，系爭土地、系爭房屋均登記為被告所
    有。惟系爭房地為原告所有，兩造間就系爭房地係成立借名
    登記契約，則原告以本件起訴狀繕本送達被告作為終止借名
    登記契約之意思表示，並依終止借名登記契約之返還請求權
    、民法第179條、同法第549條第1項規定提起本訴，請求擇
    一為原告勝訴之判決。並聲明：被告應將系爭房地之所有權
    移轉登記予為原告所有。
二、被告抗辯略以：原告就王石林匯入被告郵局帳戶內之系爭款
    項，原係主張此為被告向王石林借貸，王石林後將系爭款項
    債權讓與原告，遂於本院提起109年度訴字第272號返還借款
    訴訟（下稱前案），經前案判決原告敗訴確定。今原告於本
    事件竟就王石林匯款之系爭款項改稱係其借用被告帳戶，及
    借用被告名義購買系爭土地、起造系爭房屋，核與前案就同
    一匯款事實為不同主張，原告之主張實非可採；系爭房地現
    皆由被告所居住及使用，原告並未居住於內並使用系爭房地
    ，系爭房地之所有權狀均由被告保管，系爭房地之地價稅、
    房屋稅亦由被告繳納之，系爭抵押權所擔保之借款現亦由被
    告逐月償還貸款等語，兩造間就系爭房地並無存有借名登記
    契約，原告之訴並無理由。並聲明：如主文第1項所示。
三、兩造不爭執事項：
　㈠原告為被告之父，王石林為原告之父、被告之祖父。
  ㈡王石林曾於106年8月2日匯款系爭款項至被告之郵局帳戶內。
  ㈢系爭土地於106年6月30日以買賣為原因，登記為被告所有；
    系爭房屋則以被告名義起造，並於108年5月10日以第一次登
    記為原因登記為被告所有。
  ㈣系爭房地之權狀均係由被告保管。
  ㈤系爭房地之地價稅、房屋稅係由被告繳納。
  ㈥兩造間就系爭款項曾有返還借款訴訟，經前案即本院以109年
    度訴字第272號事件受理，並駁回原告依民法第474條、478
    條、債權讓與規定，請求被告返還系爭款項之訴。
  ㈦系爭房地經被告持以向合庫銀行辦理貸款，並以系爭房地設
    定系爭抵押權予合庫銀行。
  ㈧系爭抵押權所擔保借款之各期貸款償還金額均係由被告償還
    。
四、兩造爭執事項：
　㈠兩造有無於106年5月間在系爭房屋成立借名登記契約？如有
　　，其內容為何？
  ㈡原告主張依終止借名登記契約後之返還請求權、民法第179條
    、第549條規定，請求被告將系爭房地移轉登記予原告，有
    無理由？　
五、本院之判斷： 
　㈠原告為被告之父，王石林為原告之父、被告之祖父，王石林
    曾於106年8月2日匯款系爭款項至被告之郵局帳戶內；系爭
    土地於106年6月30日以買賣為原因，登記為被告所有，系爭
    房屋係以被告名義起造，並於108年5月10日以第一次登記為
    原因登記為被告所有；系爭房地之權狀均係由被告保管，且
    其地價稅、房屋稅均係由被告繳納；兩造間就系爭款項曾有
    返還借款訴訟，經前案駁回原告依民法第474條、478條、債
    權讓與規定，請求被告返還系爭款項之訴；系爭房地經被告
    持以向合庫銀行辦理貸款，並以系爭房地設定系爭抵押權予
    合庫銀行，系爭抵押權所擔保借款之各期貸款償還金額均係
    由被告償還等節，為兩造所不爭執（見本院卷第141頁至第1
    42頁），並有系爭房地所有權權狀、地價稅繳納證明、房屋
    稅交易明細表、系爭房地謄本、南投縣埔里地政事務所110
    年7月6日埔地一字第1100007180號函檢附之登記資料在卷可
    參（見本院卷第59頁至第61頁、第63頁至第67頁、第69頁、
    第75頁至第81頁、第85頁至第114頁），首堪認定為真實。
　㈡按解釋契約，應於文義上及論理上詳為推求，以探求當事人
    立約時之真意，並通觀契約全文，斟酌訂立契約當時及過去
    之事實、交易上之習慣等其他一切證據資料，本於經驗法則
    及誠信原則，從契約之主要目的及經濟價值作全盤之觀察，
    以為其判斷之基礎，不能徒拘泥字面或截取書據中一二語，
    任意推解致失其真意（最高法院最高法院106年度台上字第 
    2926號判決意指參照）。又基於私法自治及契約自由原則，
    當事人得自行決定契約之種類及內容，以形成其所欲發生之
    權利義務關係。就當事人所訂定契約之定性，應依當事人所
    陳述之原因事實，並綜觀其所訂立契約之內容及特徵，將契
    約所約定之事項或待決之法律關係，置入典型契約之法規，
    比對其是否與法規範構成要件之連絡對象相符，以確定其實
    質上究屬何類型之契約（有名契約、無名契約、混合契約或
    契約之聯立），或何種法律關係？俾選擇適用適當之法規，
    以解決當事人之糾紛。再合資契約係雙方共同出資完成一定
    目的之契約，而稱借名登記契約者，係當事人約定一方將自
    己之財產以他方名義登記，而仍由自己管理、使用、處分，
    他方允就該財產為出名登記之契約，雖屬「非典型契約」之
    一種，仍須於雙方當事人，就一方將自己之財產以他方名義
    登記，而仍由自己管理、使用、處分，他方允就該財產為出
    名登記，相互為合致之意思表示，其契約始克成立。上述二
    契約性質及成立要件迥異，法律效果亦截然不同（最高法院
    107年度台上字第576號判決意旨參照）。另民事訴訟如係由
    原告主張權利者，應先由原告負舉證之責，若原告先不能舉
    證，以證實自己主張之事實為真實，則被告就其抗辯事實即
    令不能舉證，或其所舉證據尚有疵累，亦應駁回原告之請求
    。
　㈢經查：
　⒈訴外人即原告之女王怡雅於前案證述以：系爭款項係因原告
    信用破產，當時王石林要分財產，所以才匯至被告帳戶，當
    時原告沒有說系爭款項要作何用途，僅說同意給被告買房，
    讓其、小妹回中部時可以居住，系爭土地有持向銀行辦理貸
    款，貸得金額用以蓋系爭房屋，系爭房地原本被告也有居住
    等語（見本院卷第155頁至第158頁）；經核與被告於前案以
    書狀自陳：因原告在外欠款甚多，所以均係使用被告帳戶作
    款項進出，王石林為將其財產分配給5名子女，所以將分配
    予原告之系爭款項匯入被告帳戶，原告希望該筆款項可以用
    來買土地、興建房屋，因被告之夫經營之汽車修理廠旁有土
    地出售，告知原告後，由原告偕同被告與地主談妥，就以被
    告名義購買系爭土地，再以被告名義尋找建商興建系爭房屋
    ，因為原告債信不良無法貸款，所以系爭土地、興建之系爭
    房屋均登記在被告名下，由被告向銀行申請貸款等語相符（
    見本院卷第163頁）。堪認依兩造約定內容，原告僅同意交
    付系爭款項即315萬元，作為購買土地及興建房屋之費用，
    但就所購之土地、興建之房屋逾315萬元之部分，則無商議
    全由原告籌措或給付之情形。
　⒉而於購地、建屋不足款項（即逾315萬元）部分，係由被告持
    系爭土地貸款興建系爭房屋，由被告向合庫銀行借款並持系
    爭房地設定系爭抵押權予合庫銀行，擔保其向合庫銀行之借
    款，後系爭抵押權所擔保借款之各期貸款償還金額，均係由
    被告償還；而系爭房地之權狀正本係由被告保管，地價稅、
    房屋稅亦均由被告繳納乙節，已如前所述。本院斟酌上開情
    形，堪認兩造就系爭房地應係約定互為出資，其中315萬元
    部分由原告以王石林贈與之系爭款項支付，所餘之費用，則
    由被告以系爭土地貸款籌措，待系爭房屋興建完成，再由其
    持系爭房地向合庫銀行貸款，由被告逐月繳納各期貸款方式
    支付，是被告對於系爭房地亦有出資情形，而非僅居出名人
    之地位擔任系爭房地之登記名義人。依此情形，兩造就系爭
    房地均有出資情形，且均曾於系爭房屋居住使用，系爭房地
    之管理、使用、處分等事務亦非全歸於原告，兩造間就系爭
    房地所成立者，應係合資契約。
  ㈣按合資契約與合夥均係契約當事人共同出資，雙方就出資及
　　獲利比例均按約定定之，惟兩者之差異僅在合夥係以經營共
    同事業為特點，則就性質不相牴觸部分，非不得類推適用民
    法合夥之相關規定，以定合資人間之權義歸屬（最高法院10
    7年度台上字第779號判決意旨參照）。是合資契約如經出資
    人一方表示退出，或經全體出資人同意終止，或其目的已完
    成者，關於合資財產結算、損益分配及出資額返還，自應類
    推適用合夥規定，以當時財產狀況為準予以結算（最高法院
    105年度台上字第214號判決意旨參照）。經查：兩造就系爭
    房地係成立合資契約，已經本院認定如前，依兩造之約定內
    容，購入、興建系爭房地係為供原告及其子女（含被告）共
    同居住，而系爭房屋已興建完成，兩造就合資目的固然已完
    成，但依前開說明，仍應類推適用民法第692條第3款規定，
    合資應予解散，並行清算，於有賸餘財產時，方得請求分配
    ，而非得由任何一人主張任意終止契約之餘地。是原告未行
    清算，即以兩造間契約已經其終止，依終止借名登記契約之
    返還請求權、類推民法第541條第1項規定、民法第179條規
    定，請求被告應將其系爭房地所有權移轉登記予原告，即無
    依據。
六、綜上所述，原告主張其得終止兩造就系爭房地之借名登記契
    約，並依終止借名登記後之返還請求權、類推民法第541條
    第1項、第179條規定，請求被告將系爭房地移轉登記予原告
    ，為無理由，應予駁回。
七、本件判決基礎俱已臻明確，兩造其餘攻防方法及訴訟資料經
    本院審酌後，核與判決不生影響，無逐一論駁之必要，併此
    敘明。
八、訴訟費用負擔之依據：民事訴訟法第78條。
中　　華　　民　　國　　110 　年　　11　　月　　29　　日
                            民事第二庭法  官  劉玉媛
以上正本係照原本作成。
如對本判決上訴，須於判決送達後20日內向本院提出上訴狀。
如委任律師提起上訴者，應一併繳納上訴審裁判費。
中　　華　　民　　國　　110 　年　　11　　月　　29　　日
                                      書記官  潘湘惠